臺灣高等法院民事判決　　　　　　　95年度重上更(一)字第89號
上　訴　人　周武雄即祭祀公業周勝福管理人
訴訟代理人　林禮模律師
被 上訴 人　戊○○
　　　　　　乙○○○
　　　　　　己○○
　　　　　　丁○○○
　　　　　　丙○○
共　　　同
訴訟代理人　賴重堯律師
被 上訴 人　甲○○
訴訟代理人　李振燦律師
複 代理 人　陳志誠律師
上列當事人間塗銷地上權等事件， 上訴人對於中華民國92年3月
14日臺灣臺北地方法院91年度重訴字第 351號第一審判決提起上
訴，經最高法院第一次發回更審，上訴人並為訴之追加，本院於
96年 7月17日言詞辯論終結，判決如下：
    主      文
上訴及追加之訴均駁回。
第二審、追加之訴、發回前第三審訴訟費用均由上訴人負擔。
    事實及理由
甲、程序方面：
一按「訴之變更或追加，非經他造同意，不得為之。但第二百五
  十五條第一項第二款至第六款情形，不在此限」、「訴狀送達
  後，原告不得將原訴變更或追加他訴。但有下列各款情形之一
  者，不在此限：‧‧二、請求之基礎事實同一者」，民事訴訟
  法第446條第1項、第255條第1項第2款分別定有明文。所謂「
  請求之基礎事實同一」者，係指變更或追加之訴與原訴之主要
  爭點有其共同性，各請求所主張之利益在社會生活上可認係屬
  同一或關連之紛爭，而就原請求之訴訟及證據資料，於審理繼
  續進行時，在相當程度範圍內具有同一性或一體性，得期待於
  後請求之審理予以利用，且無害於他造當事人程序權之保障，
  俾先後兩請求在同一程序得加以解決，避免重複審理，進而統
  一解決紛爭。
二上訴人於原審除依民法第87條、第184條、第179條、 第767條
  之規定提起先位之訴、依同法第244條、 第184條、第179條、
  第767條 之規定提起備位之訴（上訴人原審先位、備位聲明詳
  如後述）外，嗣追加主張有關被上訴人丙○○、甲○○間就建
  號1726、門牌號碼臺北市○○○路○段46巷3號建物（下稱系爭
  建物）應有部分55％，於90年6月6日以贈與為原因之所有權移
  轉登記行為，係基於通謀虛偽意思表示而為，縱非通謀虛偽而
  為，亦屬無償受讓，且有害於上訴人之債權，應撤銷此詐害債
  權行為，並將所有權移轉登記予以塗銷，使之回復為丙○○所
  有等語，而於先位聲明、備位聲明均追加請求命丙○○、甲○
  ○應將系爭建物所有權移轉登記予以塗銷等（追加聲明詳如後
  述，本院卷(一)第143頁）， 復追加主張：「上訴人前亦主張戊
  ○○等人設定地上權予丙○○，則此時上訴人對於戊○○等人
  與丙○○間因通謀虛偽意思之無效設定，亦得代位戊○○等人
  之地位請求丙○○應予塗銷地上權，以確定上訴人所有權受侵
  害之回復原狀 (塗銷地上權）請求權（民法第一百八十四條、
  第二百〔一〕十三條參照），亦得基於不當得利請求其返還所
  受利益之（地上權）之塗銷登記請求權（民法第一百七十九條
  參照）」（本院卷(一)第274頁背面）， 均核屬訴之追加。被上
  訴人雖均表明不同意上訴人為追加，惟此追加之訴因須就丙○
  ○、甲○○間關於系爭建物55％之所有權移轉行為，有無通謀
  虛偽而為或詐害債權行為加以認定，另主張代位部分，與原主
  張戊○○等人與丙○○通謀虛偽意思表示設定地上權即先位之
  訴部分同，與前開訴訟及證據資料在相當程度內具有共通性，
  得在同一程序中一併解決，揆之前揭說明，上訴人追加之訴與
  原訴間之基礎事實即屬同一，無庸經被上訴人之同意，自應許
  上訴人為上開追加。
三上訴人另於先位聲明第二項、備位聲明第四項補列「被上訴人
  丙○○並應於被上訴人甲○○就上開權利範圍55％之地上權設
  定登記塗銷後，再就上開權利範圍55％之地上權設定登記予以
  塗銷」，就聲明中關於「地上權設定行為予以撤銷」之記載，
  更正為「地上權設定之債權、物權行為均予以撤銷」，核屬依
  民事訴訟法第256條「 不變更訴訟標的，而補充或更正事實上
  或法律上之陳述者，非為訴之變更或追加」之規定為更正聲明
  之記載，非為訴之變更或追加。
乙、實體方面：
一本件上訴人主張：被上訴人戊○○與丙○○（下稱戊○○等２
  人）合資 ，於民國78年10月6日以戊○○名義與伊前任管理人
  周建昌簽訂不動產買賣契約書（下稱78年買賣契約），承買伊
  所有臺北市○○區○○段一小段256地號、面積151平方公尺土
  地（下稱系爭土地），總價新臺幣（下同）1,350萬元， 於79
  年7月17日辦理所有權移轉登記為戊○○ 及所指定登記名義人
  即被上訴人丁○○○、乙○○○、己○○（依序為戊○○弟媳
  、丙○○之妻及妻妹，均係戊○○等２人分別指定之登記名義
  人）所有。嗣伊以上開買賣契約不生效力為由，於87年間另件
  訴請戊○○、丁○○○、乙○○○、己○○（下稱戊○○等４
  人）塗銷所有權登記（下稱塗銷訴訟），經判決伊勝訴確定，
  並於90年5月7日回復登記為所有權人。詎丙○○原為系爭土地
  實際所有權人，為妨害伊對系爭土地所有權之完整，竟於原審
  就該塗銷訴訟判決伊勝訴後，先於88年1月21日與戊○○等4人
  通謀虛偽於系爭土地上為其設定權利價值2,000 萬元，存續期
  間為不定期間之地上權登記（下稱系爭地上權）；再於90年6
  月6日由其將系爭地上權權利範圍中之55％ 無償讓與明知其不
  法意圖之被上訴人甲○○，連同坐落系爭土地上丙○○所有系
  爭建物所有權應有部分55％併贈與甲○○。戊○○等４人與丙
  ○○（下稱戊○○等５人）間之系爭地上權設定行為、丙○○
  與甲○○（下稱丙○○等２人）間系爭地上權及系爭建物所有
  權權利範圍均為55％之轉讓（下分別稱系爭地上權轉讓、系爭
  建物轉讓）行為，皆係以通謀虛偽意思表示之無效行為及侵權
  行為之方法，無權占用系爭土地，致侵害伊所回復之所有權。
  縱上開地上權設定及轉讓行為非通謀虛偽意思表示，亦均屬無
  償行為，且有害於伊所回復之系爭土地所有權之完整，仍應予
  撤銷，並塗銷系爭地上權設定、轉讓登記及系爭建物轉讓登記
  。而系爭建物占用系爭土地，自伊於90年5月7日回復登記為土
  地所有人後，丙○○等２人已無法律上之原因使用該土地，即
  應賠償伊所受相當於租金之損害。爰依民法第87條、 第184條
  、第179條、第767條之規定，以先位聲明求為判決命(一)丙○○
  塗銷系爭地上權權利範圍45%之設定登記、(二) 甲○○塗銷系爭
  地上權權利範圍55％之讓與登記、(三)丙○○拆除系爭建物，將
  占用土地返還上訴人、 (四) 丙○○、甲○○分別返還不當得利
  120,861元、147,718元及各自起訴狀繕本送達翌日起加付法定
  遲延利息， 並自90年10月8日起至塗銷地上權之日止各按年給
  付290,065元 、354,524元 ；另依民法第244條、第184條、第
  179條、第767條之規定，以備位聲明除求為判決命(一)撤銷戊○
  ○等５人間就系爭地上權權利範圍45％之設定行為、(二)撤銷丙
  ○○等２人間就系爭地上權權利範圍55％之設定行為外，餘均
  與先位聲明相同。
  原審駁回上訴人之請求，上訴人提起上訴，並為訴之追加，上
  訴及追加之訴聲明：
  (一)原判決廢棄。
  (二)上開廢棄部分，
    1.先位聲明：
      (1)被上訴人丙○○應就系爭地上權，權利範圍45％之地上
        權設定登記予以塗銷。
      (2)被上訴人甲○○應就系爭地上權，權利範圍55％之地上
        權設定登記予以塗銷；被上訴人丙○○並應於被上訴人
        甲○○就上開權利範圍55％之地上權設定登記塗銷後，
        再就上開權利範圍55％之地上權設定登記予以塗銷。
      (3)被上訴人丙○○應將系爭建物如附圖A、B所示部分之建
        物拆除後，將土地交還予上訴人。
      (4)被上訴人丙○○應給付上訴人120,861元 及自起訴狀繕
        本送達翌日起至清償日止， 按年息5％ 計算之利息，
        並應自90年10月8日起至塗銷地上權之日止， 按年給付
        290,065元。
      (5)被上訴人甲○○應給付上訴人147,718元 及自起訴狀繕
        本送達翌日起至清償日止， 按年息5％ 計算之利息，
        並應自90年10月8日起至塗銷地上權之日止， 按年給付
        354,524元。
      (6)第四、五項聲明願供擔保請准宣告假執行。
    2.備位聲明：
      (1)被上訴人戊○○等５人應就系爭地上權，權利範圍全部
        之地上權設定之債權、物權行為均予以撤銷。
      (2)被上訴人丙○○應就系爭地上權，權利範圍45％之地上
        權設定登記予以塗銷。
      (3)被上訴人丙○○、甲○○應就系爭地上權，權利範圍55
        ％之地上權設定之債權、物權行為均應予撤銷。
      (4)被上訴人甲○○應就系爭地上權，權利範圍55％之地上
        權設定登記予以塗銷；被上訴人丙○○並應於被上訴人
        甲○○就上開權利範圍55％之地上權設定登記塗銷後，
        再就上開權利範圍55％之地上權設定登記予以塗銷。
  (三)追加之訴之聲明
    1.先位聲明：
      被上訴人甲○○應將系爭建物，登記日期90年6月6日，原
      因發生日期90年6月1日，登記原因：贈與，權利範圍55％
      之所有權移轉登記予以塗銷。
    2.備位聲明：
      (1)被上訴人丙○○、甲○○應就系爭建物，權利範圍55％
        ，於90年6月1日所為讓與行為（即贈與之債權行為及物
        權行為）應予撤銷。
      (2)被上訴人甲○○應將系爭建物，登記日期90年6月6日，
        原因發生日期90年6月1日，登記原因：贈與，權利範圍
        55％之所有權移轉登記予以塗銷。
二被上訴人戊○○等5人則以：戊○○等２人於76年6月23日向訴
  外人黃萬盛以175萬元 買受系爭建物及系爭土地上原設定之地
  上權（存續期間自62年1月1日起至81年12月31日止、租金按申
  報地價3％計算、使用目的為建造房屋，下稱62年地上權），
  權利範圍各1/2，均經登記完竣，伊2人就系爭土地早有合法之
  地上權，且與上訴人間有租賃關係存在。 嗣戊○○等4人向上
  訴人購得系爭土地，於辦理所有權移轉登記時，因代書疏失，
  致丙○○之地上權遭塗銷， 經戊○○等4人同意回復其地上權
  後（於本院另稱該回復地上權，實為新設定系爭地上權），戊
  ○○再於81年7月間以480萬元，將62年地上權及系爭建物所有
  權權利範圍各1/2讓售予丙○○。 上訴人提起之塗銷訴訟雖判
  決其勝訴確定，惟戊○○等5人均係善意第三人， 並非通謀虛
  偽設定系爭地上權。丙○○基於理財需要，將系爭地上權及系
  爭建物權利範圍各55％，以330萬元 轉讓登記予甲○○，亦非
  通謀虛偽意思表示之行為，自均屬有效。62年地上權期限屆滿
  後，系爭土地原承租人丙○○仍為租賃物之使用收益，上訴人
  未為反對之意思表示，依法已視為不定期限繼續契約，其所有
  系爭建物更非無權占用該土地，上訴人即不得請求拆屋還地。
  又上訴人提起之備位撤銷訴訟，已逾一年除斥期間。且其主張
  不當得利之計算標準，尚嫌過高等語，資為抗辯。
  被上訴人甲○○則以：伊因信賴系爭地上權登記之絕對效力，
  付訖330萬元，向丙○○購得該地上權權利範圍55％， 並受贈
  系爭建物所有權55％，非無償取得地上權，亦未與丙○○通謀
  虛偽表示，系爭建物更非無權占用系爭土地，上訴人對伊為請
  求，均屬無據等語資為抗辯。
  被上訴人於本院答辯聲明：
  (一)上訴及追加之訴均駁回。
  (二)如受不利判決，願供擔保免為假執行。
三兩造不爭執事實：
  (一)祭祀公業周勝福前任管理人周阿與張承璜於64年 9月30日
    在原審法院64年度訴字第7376號設定地上權登記事件中，成
    立訴訟上和解，和解內容為祭祀公業周勝福願將系爭土地全
    筆設定地上權與張承璜，存續期間自62年1月1日起至81年12
    月31日止，租金按申報地價3％ 計算，使用目的為建造房屋
    。嗣張承璜於73年4月 將上開地上權及系爭建物讓與黃萬盛
    ，黃萬盛復於76年6月23日，以175萬元將上開地上權及坐落
    其上當時尚未辦理保存登記之系爭建物讓與戊○○及丙○○
    ，權利範圍各1/2，並於76年6月26日登記完竣，有原審64年
    度訴字第7376號和解筆錄、土地建築改良物他項權利移轉變
    更契約書、他項權利證書、地上權讓渡協議書、土地登記謄
    本在卷可參（見原審卷(一)第73-82頁）。
  (二)祭祀公業周勝福前任管理人周建昌及派下員周賢臣於78年10
    月6日與戊○○簽訂不動產買賣契約書， 將系爭土地以總價
    1,350萬元出售， 系爭土地於同年12月18日經由訴外人王文
    雅以原審70年度訴字第4450號和解筆錄辦理所有權移轉登記
    予王文雅， 再於79年6月17日移轉登記予戊○○及指定名義
    人乙○○○、己○○、丁○○○，權利範圍即應有部分依次
    為29％、25％、25％、21％，有不動產買賣契約書、土地建
    築改良物買賣所有權移轉契約書、土地增值稅繳納通知書、
    列印時間為八十三年三月十日之土地登記謄本可憑（見原審
    卷(二)第20-27頁、 原審85年度自字第1180號偽造文書等案刑
    事案件〔下稱相關刑事案件〕卷(一)第20-22頁， 影本見本院
    92年度重上字第196號卷〔下稱本院重上字卷〕(二)第150-152
    頁）。
  (三)系爭建物之建築完成日期為30年3月14日， 戊○○及丙○○
    於80年5月20日辦妥系爭建物第一次登記（保存登記）， 戊
    ○○嗣於81年7月2日以480萬元， 將上開地上權及系爭建物
    權利範圍各1/2讓售予丙○○， 並於87年10月29日就系爭建
    物辦竣所有權移轉登記之事實，有建物登記謄本、房屋買賣
    及地上權回復協議書（匯款委託書、建物所有權狀可稽（見
    原審卷(一)第39、245-247頁）。
  (四)上訴人以上開不動產買賣契約及和解筆錄不生效力為由，訴
    請戊○○等4人、 王文雅塗銷土地所有權移轉登記，經原審
    於87年10月11日以87年度重訴字第1056號判決上訴人勝訴，
    戊○○等4人不服提起上訴，經本院於88年9月28日以88年度
    重上字第2號民事判決、 最高法院於93年3月9日以90年度臺
    上字第392號民事裁定駁回戊○○等4人之上訴確定在案，上
    訴於90年5月7日持確定判決辦理回復登記為系爭土地所有權
    人完竣，有上開民事裁判、列印時間為90年10月17日之土地
    登記謄本在卷可憑（見原審卷(一)第11-31頁）。
  (五)於上開塗銷土地所有權移轉登記事件訴訟期間內，戊○○等
    4人，就系爭土地設定權利價值2,000萬元、存續期間為不定
    期限之地上權予丙○○， 並於88年1月21日登記完竣；嗣丙
    ○○以330萬元將系爭地上權之權利範圍55％ 讓與甲○○，
    同時亦將系爭建物權利範圍55％無償贈與甲○○，並均於90
    年6月6日登記完竣，有土地登記謄本、建物登記謄本、臺北
    市古亭地政事務所於91年4月12日以北市古地三字第0913047
    8100號函 檢送之戊○○等4人設定地上權予丙○○之地上權
    登記申請卷宗全卷（含土地登記申請書、地上權設定契約書
    等）、丙○○以贈與為原因將系爭建物所有權移轉登記予甲
    ○○申請卷宗全卷（含土地登記申請書、建築改良物贈與所
    有權移轉契約書等）、丙○○將系爭地上權讓與登記予甲○
    ○申請卷宗全卷（含土地登記申請書、土地建築改良物他項
    權利移轉變更契約書等）、地上權讓與契約書、地上權讓與
    契約書第一次變更契約書、華南商業銀行東臺北分行91年4
    月15日（九十一）華東台存字第79號函 檢附之面額分別為
    300萬元、30萬元之支票及轉帳收入傳票在卷足參（見原審
    卷(一)第32、39、168-179、181-200、248-252頁）。
  (六)系爭建物占用系爭土地如附圖所示A、B部分， 面積依序為
    78.44平方公尺、37.52平方公尺， 有原審92年1月6日勘驗
    筆錄、臺北市古亭地政事務所92年1月10日北市古地二字第
    09230012300號函檢送之土地複丈成果圖附卷可按（見原審
    卷(二)第121-125頁）。
四兩造爭執事項：
  (一)戊○○等4人與丙○○就系爭地上權設定登記行為， 是否係
    以通謀虛偽意思表示為之，而應屬無效？
  (二)丙○○與甲○○就系爭地上權讓與行為及系爭建物贈與行為
    ，是否均係以通謀虛偽意思表示而為，應屬無效？
  (三)如上開系爭地上權設定、讓與行為與系爭建物之贈與行為均
    非無效，上訴人得否依民法第244條規定， 撤銷上開地上權
    設定行為、讓與行為及系爭建物贈與行為，並請求塗銷登記
    ？
  (四)系爭建物是否無法律上之原因而占用上訴人所有之系爭土地
    ？如上訴人得請求丙○○、甲○○給付不當得利時，其範圍
    為何？
  茲分述如下：
  (一)戊○○等4人與丙○○就系爭地上權設定登記行為， 非以通
    謀虛偽意思表示而為，應屬有效：
    1.上訴人主張戊○○等4人雖共有系爭土地， 然實際出資及
      權利人則為戊○○與丙○○，丁○○○、乙○○○、己○
      ○均為借名登記者， 為戊○○等4人於相關刑事案件所自
      陳，戊○○及丙○○既為所有權人，焉有在自己土地上設
      定地上權之理？而系爭地上權設定時間在上訴人與戊○○
      等4人於塗銷訴訟第一審勝訴後而為， 藉以限制或妨害上
      訴人取得完整所有權能，顯係通謀虛偽而設定，應屬無效
      ， 又戊○○等4人與丙○○間之通謀虛偽意思表示係故意
      或過失侵害上訴人權利，或故意以背於公序良俗之方式侵
      害應移轉予上訴人之權利，亦屬侵權行為云云。
    2.按「當事人主張有利於己之事實者，就其事實有舉證之責
      任」，民事訴訟法第277條前段定有明文。 第三人主張表
      意人與相對人通謀而為虛偽意思表示者，該第三人應負舉
      證之責，最高法院48年度臺上字第29號判例意旨可資參照
      。又因侵權行為所生之損害賠償請求權，以行為人有故意
      或過失不法侵害他人之權利為成立要件；倘行為人否認有
      故意或過失，即應由請求人就此利己之事實舉證證明，若
      請求人先不能舉證以證實自己主張之事實為真實，則行為
      人就其抗辯事實即令不能舉證，或所舉證據尚有疵累，亦
      應駁回請求人之請求。本件上訴人主張戊○○等四人與丙
      ○○就系爭地上權設定行為，係屬通謀虛偽意思表示而為
      ，且構成侵權行為，自應就此事實負舉證責任。
    3.次按「表意人與相對人通謀而為虛偽意思表示者，其意思
      表示無效」，民法第87條第1項前段定有明文， 所謂通謀
      虛偽意思表示，乃指表意人與相對人互相故意為非真意之
      表示而言，故相對人不僅須知表意人非真意，並須就表意
      人非真意之表示相與為非真意之合意，始為相當，若僅一
      方無欲為其意思表示所拘束之意，而表示與真意不符之意
      思者，尚不能指為通謀而為虛偽意思表示，在贈與或買賣
      契約，亦不能僅因契約當事人間有特殊親誼關係或價金之
      交付不實，即謂該贈與或買賣係通謀虛偽成立。經查：
      (1)祭祀公業周勝福前任管理人周阿與張承璜於64年 9月
        30日在原審64年度訴字第7376號設定地上權登記事件中
        成立訴訟上和解，和解內容為祭祀公業周勝福願將系爭
        土地全筆設定地上權與張承璜，存續期間自62年1月1日
        起至81年12月31日止，租金按申報地價3％ 計算，使用
        目的為建造房屋。嗣張承璜將上開地上權及系爭建物讓
        與黃萬盛，黃萬盛復於76年6月23日以175萬元，將上開
        地上權及坐落其上當時尚未辦理保存登記之系爭建物讓
        與戊○○及丙○○，權利範圍各1/2，並於76年6月26日
        登記完竣。祭祀公業周勝福前任管理人周建昌及派下員
        周賢臣於78年10月6日 與戊○○簽訂不動產買賣契約書
        ，以總價1,350萬元出售系爭土地， 系爭土地於同年12
        月18日先經由訴外人王文雅以原審70年度訴字 第440號
        辦理所有權移轉登記予王文雅， 再於79年7月17日移轉
        登記予戊○○等4人，戊○○等4人則提供系爭土地向臺
        灣省合作金庫設定最高限額1,640萬元 之抵押權等情，
        有土地登記謄本可稽， 顯見在戊○○等4人買受系爭土
        地前，戊○○與丙○○均有合法之62年地上權存在。而
        上訴人訴請塗銷系爭土地所有權移轉登記，係以上開不
        動產買賣契約未經全體派下員過半數之同意，自屬無效
        為由，尚非主張買賣行為及設定抵押權予臺灣省合作金
        庫為虛偽，且丙○○從未登記為系爭土地之所有權人，
        非系爭土地之所有權人，詳如後述。
      (2)另戊○○等4人固於相關刑事案件之刑事答辯狀載：「
        被告戊○○及丙○○以合法手續，依市價購入系爭之土
        地後，戊○○出資部分，指定登記為弟媳丁○○○名義
        ，丙○○出資部分，分別指定登記為其配偶乙○○○及
        小姨子己○○之名義」等語；乙○○○、己○○、丁○
        ○○於該刑事案件中依序稱：「（土地向誰買的？）那
        時不是我出面，我不記得，都是由我先生及戊○○辦理
        ，那時我不在這，是我先生登記我名字」、「丙○○是
        我姊夫，由他辦理」、「（土地向誰買的？）登記我名
        下，我是戊○○的弟媳，我不知道有無辦手續」云云（
        見本院重上字卷(二)第156、163-167頁，另己○○回答部
        分，刑事庭誤載為由丁○○○回答，蓋己○○係丙○○
        之妻妹，即丙○○係己○○之姊夫）。然就刑事案件言
        ，依刑事訴訟法第156條第2項「被告或共犯之自白，不
        得作為有罪判決之唯一證據，仍應調查其他必要之證據
        ，以察其是否與事實相符」之規定， 戊○○等4人於相
        關刑事案件所為之上開自白，尚且不得為刑事有罪判決
        之唯一證據， 遑論其等前揭陳述非屬民事訴訟法第279
        條第１項「當事人主張之事實，經他造於準備書狀內或
        言詞辯論時或在受命法官、受託法官前自認者，無庸舉
        證」規定之自認，僅得依一般證據視之，由本院依證據
        法則取捨而已。又乙○○○、己○○、丁○○○於相關
        刑事案件所為上開陳述亦非戊○○等人於本件民事訴訟
        程序中所為之陳述，所為上開各陳述核與事實不符，自
        不得作為有利於上訴人認定之依據。再相關刑事案件之
        第二審刑事判決亦捨戊○○等4人 上開為不利於己之陳
        述，逕依該刑事卷宗內資料認定：「前述臺北市○○區
        ○○段一小段二五六號土地，原由案外人黃萬盛向祭祀
        公業周勝福承租，並在其上設有地上權登記，被告戊○
        ○及案外人丙○○於七十六年六月間，以新臺幣（下同
        ）一百七十五萬元之對價受讓前開地上權，且辦竣地上
        權移轉登記，嗣該祭祀公業與戊○○、丙○○等人為土
        地租金及地上權是否仍然存在發生爭執，因周建昌以祭
        祀公業管理人身分對戊○○、丙○○提起民事訴訟而對
        簿公堂，歷經一年餘之訴訟後，於爭訟期間，由『戊○
        ○』出名，以一千三百五十萬元之對價，向祭祀公業周
        勝福購買前揭土地，經買方『戊○○』將系爭土地指定
        移轉登記於乙○○○、己○○、戊○○、丁○○○等四
        人名下，並辦竣所有權移轉登記後，即由買方付清尾款
        等情，有地上權讓渡協議書、他項權利移轉契約書、他
        項權利證明書、臺灣臺北地方法院七十七年度訴字第五
        三一四號民事判決、本院七十八年上字第五十九號民事
        判決、最高法院七十八年度台上字第二○六九號民事判
        決、不動產買賣契約書、支票等件影本在卷可按，經質
        諸自訴人 (指本件上訴人) 對被告戊○○因購買系爭土
        地之事，曾交付一千二百萬元予該祭祀公業原任管理人
        周建昌等情，亦不諱言（見本院八十七年四月十七日訊
        問筆錄），足見系爭土地所以移轉登記為被告乙○○○
        、己○○、戊○○、丁○○○等人共有，乃因被告戊○
        ○於七十八年十月六日以一千三百五十萬元向祭祀公業
        周勝福管理人周賢臣、周建昌購買該土地之故，被告乙
        ○○○、己○○、戊○○、丁○○○等四人，基於與祭
        祀公業周勝福間之買賣關係，取得前揭土地之所有權，
        實難認有何使公務員登載不實及侵占之犯行可言‧‧‧
        」在卷，有本院87年度上訴字第1348號刑事判決在卷可
        憑（本院重上字卷(二)第78之1-87頁，上開認定見第82頁
        正面、背面）。
      (3)系爭土地確係戊○○於78年10月間，逕向祭祀公業周勝
        福（管理人：周建昌）所購買，依78年買賣契約載：「
        買主：戊○○，賣主：祭祀公業周勝福管理人：周建昌
        ‧‧‧立買賣契約書買主（甲方）：戊○○」，顯然買
        方僅戊○○一人，另有戊○○支付系爭土地價金之支票
        ５紙可參（見原審卷(二)第20-24頁、本院卷(一)第90-91頁
        ，其中2紙發票人為戊○○，餘3紙之發票人為李樹桐）
        。該５紙支票均經賣主祭祀公業周勝福管理人周建昌簽
        收，並悉數兌訖在案，此在在顯示，向上訴人購買系爭
        土地者確僅戊○○一人，戊○○再依系爭買賣契約第7
        條「登記名義人由甲方（戊○○）自行指定，乙方不得
        異議‧‧‧」之約定，由戊○○等4人 為登記名義人，
        丙○○自始至終非系爭土地之實際出資權利人。再按法
        院於確定判決理由中，就訴訟標的以外當事人所主張之
        重要爭點本於當事人辯論之結果已為判斷時，除有顯然
        違背法令，或當事人已提出新訴訟資料足以推翻原判斷
        之情形外，同一當事人就與該重要爭點有關所提起之他
        訴訟，不得再為相反之主張，法院亦不得作相反之判斷
        ，以符民事訴訟法上之誠信原則（最高法院84年度臺上
        字第2530號、88年度臺上字第557號、 第2230號民事判
        決裁判要旨參照－見本院卷(一)第184-188頁）， 而本院
        95年度上字第461號返還不當得利事件 （按該案係戊○
        ○等4人以周武雄即祭祀公業周勝福管理人為被告， 請
        求返還不當得利〔土地增值稅退款〕，本院卷(一)第175-
        183頁）， 亦認定「經查，戊○○等四人與祭祀公業周
        勝福前任管理人周建昌就系爭不動產所成立之買賣契約
        ，以及所辦理之所有權移轉登記行為，已經判決應予塗
        銷，且系爭土地已回復登記予周武雄即祭祀公業周勝福
        管理人等情，為二造所不爭執，並有‧‧‧在卷可參；
        次查‧‧‧原系爭土地增值稅為戊○○等四人繳納，惟
        系爭土地移轉登記嗣經塗銷，稅捐機關業將系爭土地增
        值稅退還周武雄即祭祀公業周勝福管理人，周武雄即祭
        祀公業周勝福管理人自屬受有利益‧‧‧」等情，命周
        武雄即祭祀公業周勝福管理人給付戊○○等4人 土地增
        值稅退款4,663,169元本息， 並經最高法院96年度臺上
        字第200號 民事裁定駁回周武雄即祭祀公業周勝福管理
        人之上訴確定在案，有上開本院判決、最高法院民事裁
        定正本在卷足憑（本院卷(一)第166-175頁）。
      (4)以上，不論就相關刑事案件判決之認定、上訴人與戊○
        ○等4人另案不當得利事件之認定， 均未認定丙○○為
        系爭土地之實際出資權利人，相關刑事案件僅認定系爭
        買賣契約之買方僅為戊○○一人，另案不當得利民事事
        件僅認定戊○○等4人為系爭買賣之買受人（再按， 前
        者係認定依買賣契約所載之買方為戊○○一人，後者所
        稱戊○○等4人為系爭買賣之買受人，乃指戊○○等4人
        為登記名義人，二者並無矛盾之處），是上訴人不得就
        與該重要爭點有關所提起之其他訴訟，再為相反之主張
        ，是上訴人主張丙○○與戊○○共同購買系爭土地，丙
        ○○為系爭土地之實際出資權利人云云，非屬可採。
    4.又戊○○等2人自黃萬盛受讓62年地上權應有部分各1/2，
      已於76年 6月26日為62年地上權權利範圍各1/2 讓與登記
       (原審卷(一)第73－74頁)時， 惟未就系爭建物為登記，蓋
      系爭建物於80年 5月20日始辦妥第一次登記（保存登記，
      見本院卷(一)第256頁）。
      戊○○等2人嗣於81年7月2日訂立系爭協議書， 並由丙○
      ○先後於87年10月29日、 88年1月21日依序完成房屋所有
      權移轉登記及系爭地上權設定之事實，有系爭協議書、華
      僑銀行匯款委託書、建物所有權狀在卷可稽（見原審卷(一)
      第245- 247頁、本院卷(一)第94頁）。系爭協議書之訂立發
      生於上訴人主張上開買賣契約未經上訴人全體派下員過半
      數同意無效而起訴請求戊○○等4人 塗銷系爭土地所有權
      移轉登記前（即塗銷訴訟起訴前），且有丙○○依系爭協
      議書所載款項， 將480萬元匯款予戊○○做為實際交付之
      事實（原審卷(一)第246頁， 丙○○匯款予戊○○，金額：
      480萬元）， 上訴人復對上開證據不予爭執，自堪信為真
      正。另依上訴人於上訴第三審上訴理由狀載：「‧‧‧但
      戊○○、丙○○業已取得所有權，故戊○○及丙○○在其
      所有權能完全獲得保障之情形下，豈須多此一舉而於八十
      一年七月二日另訂房屋買賣及地上權回復協議書？丙○○
      、戊○○又何須於已知另案塗銷所有權移轉登記訴訟業經
      一審判決敗訴之情形下（八十七年十一月十一日判決），
      更於八十八年一月二十一日趕辦地上權設定？‧‧‧」（
      最高法院卷第42頁），顯然上訴人亦認地上權人丙○○之
      系爭地上權雖係於88年1月21日為設定登記（見本院卷(一)
      第94頁），然其地上權設定債權行為即係81年7月2日之系
      爭協議書。又該協議書雖載地上權「回復」協議書，然62
      年地上權係屬定有期限者，存續期間自62年1月1日至81年
      12月31日，丙○○之權利範圍為1/2， 而系爭地上權為不
      定期限，丙○○之權利範圍為全部，有77年8月5日、90年
      5月7日列印之系爭土地登記謄本各一份在卷可參（原審卷
      (一)第73-74頁、本院卷(一)第94頁），是二地上權內容不一
      ；參諸62年地上權存續期間僅至81年12月31日止，丙○○
      自無於同年7月2日回復該存續期間僅餘不到五個月之62年
      地上權之必要， 更無須再給付480萬元設定地上權價金予
      戊○○之必要，顯見系爭協議書之真意非為「回復62年地
      上權之登記」，而係系爭地上權之設定，僅戊○○於計算
      系爭地上權價格時，扣除丙○○原有62年地上權權利範圍
      1/2而已(詳後述)。
    5.以上，系爭地上權設定之債權行為即為系爭協議書，殆無
      疑義。系爭協議書之訂立日期為81年7月2日，丙○○且於
      同年月24日匯款480萬元予戊○○， 均如前述，是系爭協
      議書、匯款委託書均不可能係戊○○等２人臨訟所偽造。
      而上訴人提起塗銷訴訟之時間為87年8月20日， 已據本院
      調閱該民事卷宗審閱屬實，另有塗銷訴訟一審補字、重訴
      字卷面暨蓋有收文日期戳之起訴狀前三頁之影本在卷可憑
      （見本院卷(二)第190-194頁）， 是系爭協議書早於塗銷訴
      訟起訴前6年即由戊○○等2人訂立，丙○○亦早於協議書
      訂立之同月間即匯款予戊○○，即丙○○於塗銷訴訟起訴
      前６年已完成款項之現實交付，尚難以戊○○等2人於6年
      後方為系爭地上權之登記，遽謂其二人間之系爭地上權設
      定係屬通謀虛偽意思表示。至戊○○等２人於訂立系爭協
      議書後6年為系爭地上權之設定一節，查其等2人訂立系爭
      協議書後，丙○○取得地上權登記請求權，其時效依民法
      第125條前段「 請求權，因十五年間不行使而消滅」之規
      定，為15年，於系爭協議書訂立時之81年7月2日起15年內
      即迄96年7月1日止，丙○○均得依系爭協議書之約定，請
      求戊○○訂立系爭地上權設定之物權契約並為登記，遑論
      我國民法在消滅時效係採抗辯權發生主義 （ 參照民法第
      144條第1項「時效完成後，債務人得拒絕給付」之規定）
      ，縱於時效完成後，苟戊○○不行使時效完成抗辯權，丙
      ○○仍得為上開請求（至戊○○斯時是否給付可能，核屬
      另一問題）。 從而，丙○○於時效完成前之88年1月21日
      為系爭地上權之登記，係戊○○依系爭協議書「‧‧‧三
      地上權設定事項：(一)乙方（戊○○）負責協同河堤段一小
      段二五六地號土地所有權人全部地主回復設定地上權予甲
      方（即丙○○）」之約定，依債之本旨所為之給付，苟戊
      ○○於丙○○於請求為系爭地上權之設定登記，戊○○復
      無給付不能之情形下貿然拒絕，戊○○反須負債務不履行
      之責，當非戊○○等２人初訂立系爭協議書之旨。再系爭
      地上權之設定符合系爭協議書「一房屋買賣標的物：乙方
      （即戊○○）所有坐落臺北市○○○路○段四六巷三號房
      屋（即系爭建物）持分（應有部分）二分之一。二土地地
      上權設定之坐落地點：臺北市○○區○○段一小段二五六
      地號（即系爭土地）全部‧‧‧。三地上權設定事項：(一)
      乙方（戊○○）負責協同河堤段一小段二五六地號土地所
      有權人全部地主回復設定地上權予甲方（即丙○○）。(二)
      設定權利價值新臺幣貳仟萬元正。(三)設定存續期限為不定
      期。(四)設定地上權讓與之約定：本地上權勿需經所有權人
      同意得以轉讓他人。(五)每年地租為新臺幣伍萬柒仟肆佰伍
      拾貳元正。(六)約定使用方法：依供建築使用。(七)繳租日期
      及方法：依雙方約定給付。(八)未約定之事項：悉依有關法
      律之規定。四房屋買賣及土地地上權回復設定全部價金新
      臺幣肆佰捌拾萬元正‧‧‧」之約定（原審卷第245頁）
      ，則戊○○依其與丙○○訂立之系爭協議書， 於88年1月
      21日為系爭地上權之設定登記，尚難謂係通謀虛偽而為。
      換言之，系爭地上權設定登記時，雖係在上訴人訴請塗銷
      訴訟第一審判決勝訴後所為，惟斯時該訴訟尚未經判決確
      定，且系爭地上權設定之債權契約早成立於塗銷訴訟起訴
      前６年，自不能以乙○○○、己○○與丙○○間，戊○○
      與丁○○○間具有親屬關係，即遽謂系爭地上權之設定行
      為係通謀虛偽意思表示所為。
    6.另戊○○等２人訂立系爭協議書，約定「四房屋買賣及土
      地地上權回復設定全部價金新臺幣肆佰捌拾萬元正‧‧‧
      」，有無價格過低之情形？查地上權客觀價值若干，實務
      上非如買賣所有權有公告現值或毗鄰土地市價可供參考，
      然非不得依其他資料比較是否有過低之情形。依卷附自由
      時報剪報所載：「‧‧‧信義計劃區A9市有土地設定地上
      權公開招標案，新光三越百貨公司以二十三億六千七百八
      十八萬八千元標下面積六千三百三十一平方公尺的A9基地
      ‧‧‧新光三越等於是以每坪一百二十二萬七千元的金額
      ，標下具有每坪二百四十五萬元行情的信義計劃區○○地
      段‧‧‧」（見本院卷(二)第69頁），另依行政院93年4 月
      23日院臺財字第0930015827號函准予修正核定之「國有非
      公用土地設定地上權實施要點」）第10條第1款明定：「
      設定地上權應收之權利金，依左（下）列規定計算(一)公開
      招標者，以土地市價五成為底價‧‧‧」（本院卷(二)第70
      頁），是應解為地上權價值評定之標準為市價之五成，即
      上訴人亦認：「故依被上訴人所提出在業界有關地上權的
      價值應為土地市價的五成計算‧‧‧」等語（本院卷(二)第
      125頁背面）。 依78年買賣契約之記載，系爭土地乃戊○
      ○於78年10月6日以1,350萬元向上訴人承購，為上訴人起
      訴狀所載，斯時丙○○尚登記有1/2地上權（ 原審卷(一)第
      73-74頁），丙○○於81年7月2日以480萬元之價格買受系
      爭地上權及系爭建物應有部分1/2（原審卷(一)第245頁），
      以上開系爭土地買賣價格1,350萬元之五成計算，地上權
      權利金約為675萬元， 因丙○○在系爭土地上原登記有62
      年地上權權利範圍1/2（ 即戊○○於計算系爭地上權價格
      時，扣除丙○○原有62年地上權之應有部分 1/2地上權價
      格），再除以2，為337萬5,000元， 丙○○連同系爭建物
      應有部分1/2，合計以480萬元買受，並無價格過低之情形
      ，則上訴人以丙○○購買系爭地上權之價格過低為由，主
      張系爭地上權之設定係屬通謀虛偽意思表示，委無足取。
    7.又不能證明丙○○為系爭土地之實際出資權利人，有如上
      述，則上訴人主張丙○○為系爭土地之實際出資權利人，
      無再設定地上權之必要云云，即無可採。
    8.上訴人就戊○○等４人及丙○○彼此間如何互相故意為非
      真意之表示合意，未舉證以實其說，僅泛言丙○○既為系
      爭土地之實質上所有權人（惟不能證明丙○○為系爭土地
      之實質上所有權人），卻又在自己土地上設定地上權，與
      常理不符，顯係明知無益卻仍故意通謀而為虛偽意思表示
      等主觀臆測之詞為理由，依上開說明，亦無可取。從而，
      上訴人主張戊○○等４人與丙○○之系爭地上權設定行為
      係通謀虛偽而立云云，不足採信。
    9.次查上訴人之塗銷訴訟於93年3月9日判決確定，並於90年
      5月7日辦理回復登記祭祀公業周勝福為所有權人，而系爭
      地上權設定，係於88年1月21日登記完竣， 系爭地上權設
      定之債權契約更於81年7月2日既已由戊○○等２人訂立，
      已如前述，則為系爭地上權設定登記時戊○○等４人仍為
      系爭土地之所有權人，在訴訟勝敗結果如何，當時尚難判
      定，戊○○等４人設定系爭地上權予丙○○，復係戊○○
      基於系爭協議書所為依債之本旨提出之給付，究難認係故
      意或過失不法侵害上訴人之權利，或故意以背於善良風俗
      之方法加損害於上訴人，況上訴人就此事實復未能舉證以
      實其說，是上訴人主張戊○○等四人與丙○○間之系爭地
      上權設定行為，侵害其應移轉予伊之權利，構成侵權行為
      云云，委無足取。
  (二)丙○○與甲○○就系爭地上權讓與行為及系爭建物贈與行為
    ，非以通謀虛偽意思表示而為，仍屬有效：
    1.上訴人主張甲○○於90年5、6月間訂立地上權讓與契約書
      時，明知系爭土地及系爭建物已設定最高限額2,640 萬元
      第一順位抵押權，何以又願以330萬元受讓系爭地上權 ？
      而丙○○何以將價值1,100萬元之系爭地上權僅以330萬元
      出售？又甲○○原本買受系爭地上權50％，何以再變更為
      55％？而每年依約應付之地租卻未隨之變更？系爭地上權
      之轉讓需支付對價，為何系爭建物卻是無償贈與？再甲○
      ○應支付丙○○地租與甲○○因系爭建物出租所收取之租
      金，二者幾乎相等，甲○○以建物租金抵付地上權地租即
      可，但丙○○豈非損失過鉅？足見甲○○、丙○○間上開
      地上權讓與行為及系爭建物贈與行為，二者均有違正常交
      易之常態，與經驗法則大相悖離，二人所為之地上權讓與
      及系爭建物之贈與行為均屬通謀虛偽意思表示而為，並侵
      害其權利，構成侵權行為云云。
    2.按「依本法所為之登記，有絕對效力」，土地法第43條定
      有明文，是所謂登記有絕對效力，係為保護第三人起見，
      將登記事項賦與絕對真實之公信力，故真正權利人祇許在
      未有第三人取得權利前，以登記原因無效或得撤銷為塗銷
      登記之請求，若至已有第三人本於現存之登記而為取得權
      利之新登記以後，則除得依土地法第68條規定請求損害賠
      償外，不得更為塗銷登記之請求，因之真正權利人對於第
      三人依此取得之不動產，訴請返還，自無法律上之根據，
      最高法院41年度臺上字第323號判例意旨可資參照。 經查
      ，系爭地上權於88年 1月21日即公告登記，甲○○於90年
      5、6月間以330萬元為對價， 自丙○○受讓系爭地上權及
      受贈系爭建物所有權，權利範圍各55％，有經其等簽名用
      印推定為真正之地上權讓與契約書、地上權讓與契約書第
      一次變更契約書、土地登記謄本、建物登記謄本、支票及
      轉帳收入傳票等可憑，且上訴人亦未舉證證明甲○○係屬
      惡意，依法即應受土地法第43條之保護，依上開說明，上
      訴人自不得更為塗銷登記之請求。
    3.次查，上訴人就甲○○、丙○○彼此間如何互相故意為非
      真意之表示合意，並無舉證以實其說，僅以與常理不合之
      主觀臆測之詞為理由，依上開說明，尚非可取。另甲○○
      受讓系爭地上權權利範圍55％，已支付330萬元 之對價，
      有支票及轉帳收入傳票可憑，顯非無償讓與。甲○○於本
      院陳述：「我是做營造的，丙○○是建築師‧‧‧因我們
      平常就有業務上的往來，所以他（指丙○○）來找我，這
      是一種投資，當初的談的時候是想說，如果我有地上權的
      話，將來蓋房子，我就有比較大的機會可承攬工程，投資
      的金額不需要取得全部地上權，我也勸他（丙○○）不要
      全部放棄，這樣他（丙○○）可以負責設計‧‧‧我們最
      後談的是買二分之一，我以三百萬元買‧‧‧他介紹代書
      後，就正式簽，之後代書打電話說不能登記，代書說增加
      購買百分之五就可以解決，我就再跟丙○○談，再給他（
      丙○○）三十萬元，我另外提出房子也要包含在內，剛開
      始我沒有考慮在契約上寫房子的事情，是因我認為應該包
      含在內」、「我目標是地上權，房子將來要改建，做何使
      用，我不會作為主要的考慮」、「（之後又多出三十萬元
      ，如何計算？）三十萬元是我與丙○○談的，有強調要將
      房子算入內，最後以三十萬元成交，因本來我買的時候就
      是認為包含房子，只是契約沒寫」等語（見本院重上字卷
      (二)第6-9頁）。丙○○則陳述：「 我本身是建築師，甲○
      ○是營造廠‧‧‧」、「‧‧地上權要出售並不容易，一
      定要有專業的人如建設公司、營造廠等才會買，我在89年
      下半年就找建設公司、營造廠等來買，最後就找甲○○，
      我有分析、投資開發的可行性，各方面的狀況，他（甲○
      ○）自己再去印證，談了滿久的一段時間，就價格磋商了
      很久，出售的比例也有談，原來出售二分之一，是以三百
      萬元出售，我在談的過程中，我有告訴他（甲○○）地上
      權的價值是一千萬元上下，我開價時只開五百萬元，因後
      面沒有馬（道）路，沒有鄰接建築線，無法馬上蓋房子，
      若這些問題克服，所得二分之一價值才有一千萬元，因我
      當時財務拮据，急需用錢，所以就以三百萬元出售，賣了
      之後我就請我的代書去辦手續，代書說房子也要過戶給他
      ，我說房子都沒有價值了要如何過戶給他，我是賣地上權
      ，並不包括房子，因我已經收了部分價金，若毀約，就有
      賠錢的問題，所以我就找甲○○繼續談，談的結果，我們
      商量由他（甲○○）再購買百分之五的比例，價格照原來
      的價格計算是三十萬元，房子本身沒有價值，就照比例送
      給甲○○，將來開發有主從的關係，他（甲○○）的比例
      多一點，以他為主」、「（你出售地上權給甲○○時，有
      告知他系爭土地有糾紛？）沒有，系爭土地地上權我很早
      就取得了」、「（關於登記的部分有問題，代書處理的經
      過情形如何？）代書是一位黃代書，是我的代書，他（代
      書）告訴我說無法登記，原因是必須要將系爭建物一起過
      戶，若要過戶，我不可能再跟甲○○拿錢，所以只好照比
      例送給他（甲○○），我們就再談由他（甲○○）再購買
      百分之五的地上權比例，一併將百分之五十五系爭建物所
      有權比例贈送給甲○○」、（契約書訂了幾份？）訂了二
      份，第一份是百分之五十為三百萬元，第二份調整為百分
      之五十五，房子照比例贈與給他，金額增加三十萬元」、
      「（百分之五如何得出是三十萬元？）按照第一份買（契
      ）約百分之五計算剛好是十分之一，所以是三十萬元，談
      的時候沒有討價還價，討價還價是前半段的事」、「（出
      售地上權給甲○○時，有否告知抵押權的事？）我沒有刻
      意告訴他，我想他調謄本應該會知道」、「（你在第一次
      訂約賣地上權給甲○○時，有否告訴他只賣地上權，不包
      含房子？）沒有刻意講，因房子沒有價值」等語（見同上
      卷第10-14頁）， 顯然丙○○、甲○○就丙○○出售系爭
      地上權權利範圍55％予甲○○經過情形大抵相符，且出售
      價格係以地上權計算，建物部分未另計價；參諸戊○○於
      81年7月 2日讓與 62年設立之地上權及系爭建物應有部分
      1/2權利予丙○○之價值為480萬元，且系爭土地確實因未
      臨都市○○道路，無建築線得以指示，無法申請建造執照
      ，以致迄今無從改建大樓，僅能依現狀使用之事實，有臺
      北市政府工務局91年6月12日（91）北市工二線字第595號
      函在卷可稽（見原審卷(二)第９頁），則系爭地上權之價值
      必然有所減損，丙○○復基於財務壓力急須出售系爭地上
      權，堪認丙○○以330萬元之代價， 將系爭地上權權利範
      圍55％讓售甲○○，並將系爭建物55％所有權贈與甲○○
      ，尚無違正常交易之情。
    4.依地上權讓與契約書記載「第一條：甲方（即丙○○）同
      意將其於民國八十七年十二月二十日與土地所有人戊○○
      等四人訂定之地上權設定契約，對該土地所有人之左列土
      地上取得之地上權全部權利百分之五十讓與乙方（即甲○
      ○）‧‧‧二地上權之存續期限不定期。三地租額每年新
      臺幣伍萬柒仟肆佰伍拾貳元正。四地上權設定目的為供建
      築用‧‧‧」（原審卷(一)第122頁）， 顯係將系爭地上權
      權利50％讓與甲○○，關於第一條所列一至六各項僅係敘
      述讓與之系爭地上權具體內容，尚非甲○○就受讓取得之
      地上權應每年支付地租57,452元，上訴人主張甲○○受讓
      地上權後支付全年地租，顯有誤解。另系爭建物出租他人
      ，每月租金13,000元，全年為156,000元， 而系爭地上權
      之地租實由甲○○、丙○○依所有地上權比例支付予土地
      所有人，且關於地租之支付及租金之收取，係由丙○○處
      理，每三個月再與甲○○結算事實，有房屋租賃契約書及
      委託書可憑（見原審卷(一)第255-259頁）， 是系爭建物之
      租金收入顯超過應付之地租，則丙○○、甲○○依地上權
      比例支付地租、收取租金，對該二人均屬有利。況丙○○
      係因財務困難之際而出售系爭地上權及辦理地上權讓與登
      記事宜，復為恐違約而將系爭建物部分所有權贈與登記予
      甲○○，則甲○○縱因無償受贈系爭建物，尚難認係規避
      土地法第104條規定， 而有違正常交易之經驗法則。上訴
      人主張丙○○、甲○○就系爭地上權讓與行為及系爭建物
      贈與行為均屬通謀虛偽意思表示而為，均非可採。
    5.上訴人另主張丙○○以遠低於買受之價格，出售系爭地上
      權予甲○○，丙○○等２人系爭地上權轉讓、系爭建物轉
      讓顯係通謀虛偽意思表示云云。然查丙○○於87年10月29
      日取得系爭建物所有權全部（本院卷(二)第59頁），而甲○
      ○係以330萬元 買受系爭地上權暨系爭建物權利範圍各55
      ％，每單位（即每1％ ）折合６萬元（3,300,000÷55 ＝
      60,000）。 另丙○○購入62年地上權應有部分1/2之成本
      為875,000元（1,750,000÷2＝875,000，按戊○○等２人
      向黃萬盛受讓62年地上權，應有部分各1/2， 讓渡價金為
      175萬元〔原審卷(一)第77-82頁），加上向戊○○買受系爭
      建物應有部分 1/2暨新設定之系爭地上權，總成本為
      5,675,000元（875,000＋4,800,000＝5,675,000），核計
      每單位（即每1％）成本為56,750元， 而丙○○係以每單
      位6萬元之價格將系爭地上權55％ 轉售予甲○○，顯然已
      超過丙○○購入之成本，並無丙○○以遠低於成本之價格
      出售系爭地上權應有部分55％予甲○○之情形，上訴人謂
      丙○○捨本賤售，其與甲○○間成立通謀虛偽意思表示云
      云，非屬可採。
    6.再丙○○取得系爭地上權權利範圍全部，並於88年 1月21
      日登記完竣，其取得系爭建物權利範圍全部，已於87年10
      月29日登記完竣，均如前述，丙○○既為合法權利登記名
      義人，其於90年5、6月間辦理系爭地上權讓與登記行為及
      系爭建物贈與登記行為予甲○○，亦難認係故意或過失不
      法侵害上訴人之權利，或故意以背於善良風俗之方法加損
      害於上訴人，上訴人就此復未能舉證以實其說，是上訴人
      主張此部分構成侵權行為，要無可採。
  (三)上訴人不得依民法第244條之規定， 請求撤銷系爭地上權設
    定登記行為、讓與行為及系爭建物之贈與行為：
    1.上訴人主張：戊○○等４人與丙○○設定系爭地上權之行
      為，及丙○○與甲○○間系爭地上權轉讓、系爭建物轉讓
      行為縱屬有效，亦有害及上訴人請求回復系爭土地所有權
      狀態之情形，其得依法撤銷此詐害債權行為云云。
    2.按「債務人所為之無償行為，有害及債權者，債權人得聲
      請法院撤銷之。債務人所為之有償行為，於行為時明知有
      損害於債權人之權利者，以受益人於受益時亦知其情事者
      為限，債權人得聲請法院撤銷之。債務人之行為非以財產
      為標的，或僅有害於以給付特定物為標的之債權者，不適
      用前二項之規定」，民法第244條第1項、第2項、第3項定
      有明文。所謂害及債權，乃指債務人之行為，致積極的減
      少財產，或消極的增加債務，因而使債權不能獲得清償，
      有害於總債權之共同擔保而言。次按民法第244條第1項、
      第2項規定之撤銷權， 係以保障全體債權人之利益為目的
      ，非為確保特定債權而設，89年5月5日修正施行之民法債
      編，於同條增訂第3項， 規定「債務人之行為僅有害於給
      付特定物為標的之債權者，不適用前二項規定」，即係明
      示斯旨。查丙○○等２人間系爭地上權讓與、系爭建物讓
      與）債權行為成立於90年5月29日、 90年6月1日（原審卷
      (一)第122-127 頁），於90年6月6日完成登記（原審卷(一)第
      71、109頁），均在89年5月5日修正之民法債編第244條第
      ３項「債務人之行為僅有害於給付特定物為標的之債權者
      ，不適用前二項規定」規定施行後，揆諸上開說明，上訴
      人備位聲明中請求丙○○等２人應就系爭地上權，權利範
      圍55％之地上權設定之債權、物權行為均應予撤銷、甲○
      ○應就系爭地上權，權利範圍55％之地上權設定登記予以
      塗銷，暨追加之訴中之備位聲明請求丙○○等２人應就系
      爭建物，權利範圍55％，於90年6月1日所為讓與行為（即
      贈與之債權行為及物權行為）應予撤銷、甲○○應將系爭
      建物，登記日期90年6月6日，原因發生日期90年6月1日，
      登記原因：贈與，權利範圍55％之所有權移轉登記予以塗
      銷等，均屬無據，應予駁回。
    3.至戊○○等４人與丙○○間就系爭地上權之設定成立於89
      年5月5日民法第244條第3項修正施行前，被上訴人雖辯稱
      民法債編在修正前，就此雖無明文規定，惟在修正施行前
      發生之債，仍應作相同之解釋，並援引最高法院91年度臺
      上字第1811號判決意旨云云。然「民法債編修正施行前，
      債務人之行為僅害於以給付特定物為標的之債權，債權人
      得否行使撤銷權，學者間固有不同見解。本院四十五年台
      上字第一三一六號判例持肯定見解。在我國司法實務上，
      判例在裁判上有拘束各級法院之效力，確定判決違反現存
      判例者，乃適用法規顯有錯誤類型之一，得為提起再審之
      訴之事由。民法債編於民國八十八年四月二十一日修正，
      自八十九年五月五日起施行，其中增訂第二百四十四條第
      三項規定：債務人之行為僅有害於給付特定物為標的之債
      權者，不適用前二項（撤銷權）規定。此項增訂條文依民
      法債編施行法規定並無溯及效力。前揭判例雖經本院九十
      年四月十七日九十年度第四次民事庭會議決議不再援用，
      惟與法律廢止而予刪除者不同，該判例仍可供適用舊法時
      參考（同上決議）。債務人於民法債編修正施行前為有害
      於以給付特定物為標的之債權之行為，債權人依前揭判例
      意旨本得訴請撤銷該詐害債權行為，自不因民法增訂第二
      百四十四條第三項規定而不得撤銷，始符不溯既往及信賴
      保護之原則」， 已據最高法院95年度第4次民事庭會議作
      成決議，被上訴人上開辯解尚無可採。
    4.惟戊○○等 4人與丙○○間之系爭地上權係屬有償，已如
      前述，依民法第244條第2項「債務人所為之有償行為，於
      行為時明知有損害於債權人之權利者，以受益人於受益時
      亦知其情事者為限，債權人得聲請法院撤銷之」之規定，
      上訴人得聲請法院撤銷之前提為債務人於行為時明知有損
      害於債權人之權利，且以受益人於受益時亦知其情事者為
      限。而系爭地上權設定之債權行為早在上訴人提起塗銷訴
      訟前，戊○○等 4人雖於塗銷訴訟一審判決後方為系爭地
      上權設定之物權行為暨登記，然戊○○係依早已成立之地
      上權設定之債權契約等情，均如上述，則戊○○於81年7
      月2日與丙○○訂立系爭協議書時， 無「明知有損害於債
      權人（指上訴人）之權利」之情事，更無「受益人（指丙
      ○○）於受益時亦知其情事，此外，上訴人未舉證證明戊
      ○○等２人於行為即訂立系爭協議書時明知有損害於上訴
      人之權利， 亦未舉證證明戊○○等4人與丙○○為系爭地
      上權設定之物權行為暨登記時明知有損害於上訴人之權利
      ，蓋斯時戊○○等4人之塗銷訴訟未敗訴確定， 則依民法
      第244條第2項之規定，上訴人仍不得請求撤銷戊○○等4
      人與丙○○設定系爭地上權之行為（包括物權、債權行為
      ）。
  (四)系爭建物非無法律上之原因而占用上訴人所有之系爭土地，
    上訴人不得請求丙○○拆除如附圖所示A、B建物部分而返還
    土地，亦不得請求丙○○、甲○○給付不當得利：
    1.按「無法律上之原因而受利益，致他人受損害者，應返還
      其利益﹔雖有法律上之原因，而其後已不存在者，亦同」
      ，民法第179條定有明文， 是不當得利返還請求權，以無
      法律上之原因而受利益為其成立要件之一，故主張此項請
      求權成立之原告，應就無法律上之原因而受利益之事實，
      負舉證責任。
    2.本件上訴人主張系爭地上權之設定及讓與行為係無效或得
      撤銷，上訴人得請求塗銷系爭地上權之設定及讓與登記，
      均無理由，已如前述，則丙○○等２人既有合法登記之系
      爭地上權存在，其等所有系爭建物坐落系爭土地上，自非
      無法律上之原因而占用，與不當得利之要件有間。上訴人
      復未能提出其他證據，以實其說，故上訴人主張系爭建物
      係無法律上權源占有系爭土地，請求丙○○將系爭建物占
      用系爭土地如附圖A、B部分拆除，並將土地返還，及丙○
      ○、甲○○應自上訴人回復系爭土地所有權（即90年5 月
      7日） 起就系爭建物使用系爭土地應給付相當於租金損害
      之不當得利等情，均無可取。至於上訴人得否訴請給付租
      金，不在起訴範圍，本院自不得審酌，附此敘明。
五上訴人追加主張其得依民法第242條債權人代位權之規定， 代
  位戊○○等人之地位，塗銷丙○○系爭土地之地上權登記云云
  ，於法無據：
  (一)按「債務人怠於行使其權利時，債權人因保全債權，得以自
    己之名義，行使其權利。但專屬於債務人本身者，不在此限
    」，民法第242條定有明文。 另「民法第二百四十二條前段
    所定債務人怠於行使其權利時，債權人因保全債權，得以自
    己之名義，行使其權利之先決條件，須債務人果有此權利，
    且在可以行使之狀態，始有債權人代位行使之可言」，亦據
    最高法院65年台上字第381號著有判例。
  (二)系爭地上權之設定，非屬戊○○等 4人與丙○○間通謀虛偽
    意思表示，均如前述，是系爭地上權設定之登記，確屬真實
    ，戊○○等 4人對丙○○並無任何請求權或其他權利存在，
    則上訴人主張其得代位戊○○等 4人行使塗銷系爭地上權登
    記云云，揆諸上開說明，即屬無據。
六綜上所述，上訴人主張戊○○等 4人與丙○○設定系爭地上權
  、丙○○將系爭地上權55％權利讓與甲○○，與贈與系爭建物
  55％所有權之行為，均屬通謀虛偽意思而為，且屬侵權行為、
  有害其債權云云，均不足採，被上訴人抗辯尚屬可信。從而，
  上訴人依民法第87條、第184條、第179條、 第767條之法律關
  係，先位請求如前揭先位之聲明；另依民法第244條、第184條
  、第179條、第767條之規定，備位請求如前揭備位之聲明，均
  於法無據，應予駁回，其假執行之聲請亦失所依據，應併予駁
  回。原審駁回上訴人先位、備位之訴而為上訴人敗訴之判決，
  並駁回其假執行之聲請，核無不合。上訴意旨指摘原判決不當
  ，求予廢棄改判，為無理由，其上訴應予駁回。又上訴人於本
  院追加之訴，請求如前揭追加之訴所載先位聲明、備位聲明，
  並追加主張依民法第242條債權人代位權之規定， 代位戊○○
  等人之地位，塗銷丙○○系爭土地之地上權登記云云，亦屬無
  據，應併予駁回。
七本件因事證已臻明確，兩造其餘攻擊、防禦方法及所為之立證
  ，經審酌後認與判決之結果不生若何影響，無庸再逐一予以論
  列，合併敘明。
據上論結，本件上訴人之上訴、追加之訴均為無理由，依民事訴
訟法第449條第1項、第78條，判決如主文。
中　　華　　民　　國　　96　　年　　8 　　月　　7 　　日
                    民事第七庭
                        審判長法  官  鄭三源
                              法  官  周美月
                              法  官  湯美玉
正本係照原本作成。
如不服本判決，應於收受送達後20日內向本院提出上訴書狀，其
未表明上訴理由者，應於提出上訴後20日內向本院補提理由書狀
（均須按他造當事人之人數附繕本）上訴時應提出委任律師或具
有律師資格之人之委任狀；委任有律師資格者，另應附具律師資
格證書及釋明委任人與受任人有民事訴訟法第466條之１第1項但
書或第2項 （詳附註）所定關係之釋明文書影本。
中　　華　　民　　國　　96　　年　　8 　　月　　8 　　日
　　　　　　　　　　　　　　　書記官  倪淑芳
附註：
民事訴訟法第466條之1（第1項、第2項）：
對於第二審判決上訴，上訴人應委任律師為訴訟代理人。但上訴
人或其他法定代理人具有律師資格者，不在此限。
上訴人之配偶、三親等內之血親、二親等內之姻親，或上訴人為
法人、中央或地方機關時，其所屬專任人員具有律師資格並經法
院認為適當者，亦得為第三審訴訟代理人。
